臺灣高雄地方法院刑事判決　　　　　　　　　　　　　　九十年度重訴字第二三號
　　公　訴　人　臺灣高雄地方法院檢察署檢察官
　　被　　　告　戊○○
　　選任辯護人　吳世敏
　　　　　　　　江雍正
　　　　　　　　吳賢明
右列被告因殺人案件，經檢察官提起公訴（九十年度偵字第二一三二號），本院判決
如左：
    主  文
戊○○傷害人之身體，因而致人於死，處有期徒刑捌年，褫奪公權肆年。
    事  實
一、戊○○與友人丙○○於民國九十年一月十一日十九時許，前往「鄉音休閒渡假村
    」（設高雄縣美濃鎮○○街○段一三○號）尋友，誤闖正在該店內飲酒唱歌由傅
    耀文與丁○○、傅仁明等人所租用消費之包廂，戊○○與丙○○甫離開包廂門，
    傅耀文即尾隨至包廂外，質問戊○○、丙○○為何打擾他，並抓住丙○○之領帶
    作勢欲毆打丙○○，戊○○見狀，將傅耀文及丙○○二人勸開。傅耀文因心生不
    滿，乃基於傷害之故意，猛踢戊○○腿部，並隨手拿起放置於一旁屬「鄉音休閒
    渡假村」所有之圓板凳一把揮擊戊○○之背部及頭部，致戊○○受有頭顱部血腫
    、頸背部鈍挫傷之傷害（傷害部分未據告訴），戊○○亦還手，兩人進而相互拉
    扯，嗣戊○○搶下傅耀文手持之圓板凳後，知悉頭部為人體重要器官，在客觀上
    亦非不可預見以圓板凳毆擊頭部，足以發生致人於死之結果，卻因氣憤難遏，竟
    基於普通傷害之犯意，持上開圓板凳，猝朝傅耀文頭部左側重擊一下，致傅耀文
    倒臥在地血流滿面，受有頭部外傷併硬腦膜下出血等傷害，戊○○隨即逃離現場
    。嗣傳耀文經友人傅仁明護送至高雄縣旗山鎮博愛醫院急診，經醫師檢查，發現
    其臉、頸及頭皮磨損，並有腦震盪現象，惟傅耀文不自知其傷勢嚴重，於經醫師
    縫六針後，即先行離院外出，前往訪友聊天，至是日晚間十時三十分許，再回到
    博愛醫院辦理入院手續，翌（十二）日早上七時許，因情況危急，轉送財團法人
    私立高雄長庚紀念醫院（以下簡稱高雄長庚醫院）救治，惟仍因頭部外傷併硬腦
    膜下出血，延至九十年一月十四日二十時五分許傷重不治死亡。事後，警方據報
    查知上情，並扣得前述圓板凳一把，而戊○○亦主動前往高雄縣警察局旗山分局
    旗尾派出投案。
二、案經高雄縣警察局旗山分局報請臺灣高雄地方法院檢察署檢察官偵查起訴。
    理  由
一、訊據被告戊○○固不諱言於右揭時、地與被害人傅耀文（以下簡稱被害人）發生
    肢體衝突，惟矢口否認有何傷害致死之犯行，辯稱：被害人拿圓板凳打伊，被伊
    搶下後，在距離被害人約二、三步遠處，將該把圓凳擲向被害人後便離開現場，
    不知竟造成如此傷害，伊與被害人素不相識，顯無置之於死之故意。另辯護意旨
    則以：被害人之死亡，乃因其拒絕就醫及醫院之醫療行為有過失所致，被告丟擲
    圓板凳行為與被害人之死亡間，二者並無因果關係，且被告前述行止，係為防衛
    其自身權益，亦係基於義憤而為，又被告耳聞被害人死訊，即赴警局自首云云。
二、惟查：
  (一)被害人傅耀文於九十年一月十一日十九時許，在高雄縣美濃鎮○○街○段一三○
    號「鄉音休閒渡假村」，遭被告持圓板凳毆打頭部，致頭部受傷流血等情，業據
    證人即在場目擊者丁○○於偵查中結證：「我們聽到爭吵聲即出去，看見丙○○
    與傅耀文各持一把椅子，中間站一個人叫他們不要打．．．我與傅仁明勸架後，
    ．．．戊○○右手持椅子朝死者頭部左邊敲下。」；於本院調查證稱：「丙○○
    跟戊○○到我們包廂門口要找人，結果他們一直看，我們裡面的人就跟他講在後
    面，後來他們兩個又看得很久才出去，好像有人被看很久不耐煩，就講不好聽的
    話，然後他們在門口問是誰在罵，然後傅耀文就衝出去，剛開始我們還在唱歌不
    知到他衝出去做什麼，後來，我們聽到外面有吵鬧的聲音才出去看，看到丙○○
    跟傅耀文各站一邊，中間有很幾個人在勸架，然後就沒事了，傅耀文就往大門口
    走，剛好戊○○站在門口，然後兩個人又好像要打架的樣子，我就上去把戊○○
    勸開，叫他不要打架．．．後來，戊○○跟他不知道講什麼話，就拿起椅子往傅
    耀文的頭部砸下去，傅耀文就倒地。」（本院九十年五月十六日訊問筆錄）；另
    證人傅仁明證述：「我是聽到爭吵聲才到包廂外，看到戊○○自門口拿椅子朝死
    者頭部打，傅耀文即倒下血流滿面．．．戊○○距一步遠的距離往死者頭部重擊
    。」、「當時是傅耀文先走出包廂，我們還在包廂裡面唱歌，因為傅耀文出來很
    久都沒有回包廂，而且又聽到外面吵架的聲音所以我們才出來看，我們出來看到
    傅耀文站在那邊．．．我上前問他（傅耀文）發生什麼事，他還沒有回答，椅子
    從他頭上飛過來打到他，打下去的時候，他倒下去，我側身看到戊○○，那時傅
    耀文就倒在地上，傅耀文倒下去以後，他有爬再起來，他起來滿臉都是血」（本
    院九十年六月六日訊問筆錄）等語綦詳。
  (二)被害人遭被告持圓板凳毆擊頭部後，受有頭部外傷併硬腦膜下出血而死亡等情，
    業經檢察官督同法醫師相驗及解剖鑑定屬實，有臺灣高雄地方法院檢察署檢察官
    相驗屍體證明書、驗斷書、勘驗筆錄、相驗照片附於九十年度相字第八七號相驗
    卷內可憑。負責本案相驗之法醫師許逸文亦證稱：「（死者）身上有四處傷，前
    額、左頂、左背、左手臂一處傷，致命傷為左頂骨挫裂傷導致腦膜出血。會造成
    挫傷，一定是一手或雙手拿椅子往頭部重擊，並非距二、三步之距離丟擲（椅子
    ）。死者之死因與被告拿椅子砸或打死者頭部有因果關係」（九十年二月二十日
    偵訊筆錄），而本院將全案卷證送請法務部法醫研究所鑑定死因，亦認：「死者
    （傅耀文）於高雄長庚醫院住院時病歷敘述有喝酒，其所照腦部斷層掃描發現左
    額顳頂部皮下組織浮腫，同地區及顳骨骨折造成顱內出血，腦實質因浮腫致左腦
    室向右移位，左額顳頂部顱骨破裂，其撞擊力為直接撞擊，且應達一百至二百Ｇ
    以上，據資料顯示，當時死者相當醉，已因外傷性顱內出血死亡，其遭兇器毆擊
    甚重死亡，如用『丟』恐用力尚不重，不足以引起重外傷性顱內出血，由其傷勢
    判斷『應為直接毆擊所造成』，若兇器確為圓凳應疑有用手握圓凳，並以手臂之
    旋轉半徑加強速度及撞擊力所形成之直接毆擊力所造成之撞擊傷（ＣＯＵＰ）」
    ，此有法務部法醫研究所九十年十二月二十七日法醫研所九０理字第二四三四號
    函在卷可稽，足認本案係被告與被害人衝突中，被告奪下被害人手中之圓板凳後
    ，持以重擊被害人頭部左側無訛。至於被告辯稱以圓板凳丟擲被害人云云，及證
    人丙○○亦附和其詞，顯與前開專業之鑑定報告所載及證人丁○○傅仁明之證述
    不符，要無可採。
  (三)按刑法上殺人與傷害之區別，以加害人有無戕害人生命之故意為斷，至於被害人
    受傷之部位以及加害人所用之兇器，有時雖可藉為認定有無殺人故意之心證，究
    不能據為絕對之標準，有最高法院六十七年度臺上字第一一六三號、七十年度臺
    上字第五二六號判例可資參照。查本案被告係因與被害人肢體衝突間，搶下原由
    被害人持以攻擊之圓板凳，以為反擊之工具，顯係事發突然，非有預謀。況，本
    件被告與被害人素不相識，業據被告供明在卷，二人間之衝突又僅因被告及證人
    丙○○誤闖被害人之包廂而引發，彼此間未有深仇大恨，再觀以被告並未持圓板
    凳連續朝被害人揮擊，亦未於被害人倒地後繼續加以毆打、追打。因此，顯無直
    接證據足認被告有何殺人之主觀犯意已凸顯於外之情節，自難僅憑因持圓板凳毆
    人致生死亡結果，即遽認必係基於殺人犯意而為之。又本件被害人之死亡原因雖
    主要由於頭部遭受攻擊（腦部有硬腦膜下出血），但被告與被害死者案發當時係
    發生嚴重肢體衝突，兩人均處於動態互動狀態，尚乏其他積極證據足認被告持圓
    板凳毆打被害人時，係針對頭部或其他致命部位，而欲令造成被害人身體某一特
    定部位或健康產生重大不治或難治之結果，自亦難認其有何重傷故意之情事。
  (四)按刑法傷害致人於死罪，係因犯罪致生一定結果而為加重其刑之規定，依同法第
    十七條之規定，以行為人能預見其結果發生時，始得適用．而所謂「預見」，乃
    指客觀情形而言。又人體之頭部乃重要器官，屬要害部位，倘受外力重擊，極易
    造成內出血、休克等嚴重傷害，足以引起死亡之結果，在通常觀念下，不得謂無
    預見之可能。本案被告反擊手段係持圓板凳攻擊被害人頭部，縱其主觀上並無致
    令死亡或重傷之故意，但就該行為外觀，客觀上難謂無致人死亡結果之預見，被
    告本人進行攻擊，對死亡之結果即客觀可預見，就該死亡之結果，自應負其刑責
    。
  (五)被害人受傷後，雖未積極接受治療，然其於受傷後二日即死亡，可推知傷勢為中
    度至重度，如施予治療或可延長存活時日，惟癒後仍難樂觀，此觀證人即高雄長
    庚醫師鄭境效陳稱：「我們做頭部電腦斷層掃描結果有顱內出血之現象，建議死
    者要開刀，但開刀之後的癒後情形也不良」等語自明（本院九十年八月三十日訊
    問筆錄）。而被害人於九十年一月十一日晚上七時許受傷，隨即至博愛醫院縫合
    傷口，之後雖曾再外出，但僅係訪友聊天，並於是日晚間十時三十分許便返回博
    愛醫院住院並接受觀察等情，另據證人傅仁明於本院調查時結證甚詳（本院九十
    年六月六日訊問筆錄），是並無任何證據顯示被害人離開博愛醫院之後，有因其
    他外力而導致死亡，被告辯稱被害人有可能因為本身或其他第三人之原因導致死
    亡結果之情事，無非個人臆測，不足採信。此外，被害人於九十年一月十一日十
    九時許，因頭部外傷前往博愛醫院求診時，係由當晚值班之醫師乙○○替被害人
    診治，做頭部傷口縫合手術（共逢六針，由護士陳美珠在旁協助）及開處方打腦
    針、破傷風、抗生素等醫療行為，且為求慎重，曾建議被害人傅耀文前往大醫院
    作腦部斷層掃瞄，然遭被害人傅耀文拒絕等情，亦據證人即博愛醫師乙○○陳稱
    ：「傅耀文那天晚上七點半左右由朋友陪同步入醫院，用手扶著左邊頭得頂部，
    有一個傷口撕裂傷八乘一乘一公分，他當時後的神智滿清楚，我們的護士小姐幫
    他止血，後來我就過去，我幫他檢視傷口，發現他有上開的傷口，就幫他進行縫
    合，總共縫合六針，他說喝酒跟人家打架，被椅子打到，我沒有辦法判斷他用力
    的大小，是椅子那個部位打到，我幫他縫合之後，看他的意識狀況不錯，建議他
    住院觀察，作壹個頭部Ｘ光，及頭部電腦斷層掃瞄，病人本身拒絕，跟來的人也
    說縫合就好，初期沒有辦法判斷他的腦部有瘀血，後來他縫合之後，他就說他有
    事情要辦就離院，我在跟他縫合的過程當中，他可以瞭解，性情比較暴躁，他這
    暴躁可能是喝酒受傷疼痛的關係．．．他沒有進一部的檢查，沒有辦法來判斷傷
    勢的嚴重性，後來他又回來住院也是我為他治療，他剛來住院的情形，跟第一次
    七點多來治療的情形差不多，他住院觀察的情形，我就開住院醫囑，請護士小姐
    每個小時要去測量他的生命跡象，包括呼吸，博脈、血壓，體溫，還包括暈迷指
    數及瞳孔的大小，都正常跟入院的情形差不多，到我下班隔天七點之前都是正常
    的，這一段時間沒有對他作電腦斷層掃瞄，因為他沒有變化（本院九十年六月二
    十七日訊問筆錄）。另證人即博愛醫院護士羅秋月於臺灣高雄地方法院檢察署九
    十年度偵字第七八二一號案中證稱：「傅耀文住院當晚十時三十分至十一時三十
    分是我處理的，我測生命指數及昏迷指數等，每小時均有作，因被害人傅耀文有
    腦震盪，我有特別注意，之後我交班給護士吳盈真」等語。而證人即博愛醫院護
    士吳盈真於臺灣高雄地方法院檢察署九十年度偵字第七八二一號案中表示：「我
    於九十年一月十二日上午七時三十分許，發現傅耀文體溫升高即通知醫生，醫師
    立即打退燒針，是徐約翰醫生處理．．．當天早上傅耀文父親並沒有按鈴或來找
    我，是我主動發現被傅耀文有異狀」。再者，證人即博愛醫院醫生徐約翰於臺灣
    高雄地方法院檢察署九十年度偵字第七八二一號案中亦稱：「當天乙○○有事要
    先走，由我代班，九十年一月十二日上午七時三十分許，吳盈真來找我，我即要
    求護士幫傅耀文打退燒針及點滴，醫師陳武宏來時，看傅耀文瞳孔有異狀，我與
    陳武宏即決定將傅耀文轉送長庚醫院」等語，益證被害人入院後，博愛醫院之相
    關醫護人員，均曾定時對其為必要之觀察及治療，迄翌日上午七時許，值班護士
    吳盈真發現被害人體溫升高，便立即通知值班醫師做緊急處理，經博愛醫院醫師
    徐約翰及陳武宏會診，發現死者瞳孔有異狀，判斷為延遲性腦出血，先清除呼吸
    道，作緊急氣管插管後，旋於上午八時許轉送長庚醫院急救，準此，被告及辯護
    人所稱博愛醫院於醫治被害人之過程中有疏失云云，亦屬係避重就輕之卸責之詞
    ，委無足取。從而，被害人急診當時，因無頭部明顯外傷，顱內出血之狀況亦可
    能未立即顯現，致未經發現治療，然被害人頭部傷害既係被告毆打行為所致，已
    認定如前，雖被害人急診當時並未就頭部受傷部位治療，然既無其他外力介入而
    足以切斷被害人因傷死亡之因果關係，是被告之傷害行為與被害人之因傷死亡有
    相當因果關係，殆無疑義。
  (六)被告對於上開傷害行為雖以其係基於防衛自己權利而為等詞置辯，惟按對於現在
    不法之侵害，而出於防衛自己或他人權利之行為，始為不罰，刑法第二十三條定
    有明文。是正當防衛之要件，必對於現在之不法侵害，始能成立，若侵害已過去
    ，或預料有侵害而侵害尚屬未來，則其加害行為，自無成立正當防衛之可言，故
    侵害已過去後之報復行為，亦不得主張防衛權（最高法院十九年上字第一一七四
    號、三十年上字第一○四○號判例參照）。查，被告供承因被害人持圓板凳欲打
    伊，嗣後伊奪下該圓板凳後，伊始持該圓板凳打被害人（本院九十年六月六日訊
    問筆錄）等語，據此觀之，被害人持圓板凳毆打被告，雖屬不法之侵害，然被告
    既已將該圓板凳搶下，足認該不法之侵害業已過去，詎被告竟基於對被害人之不
    滿情緒，一時氣憤，基於報復之意持圓板凳擊打被害人頭部，稽諸上開判例意旨
    ，自難認係正當防衛，故辯護人主張被告係正當防衛云云，容有誤會。
  (七)次按刑法第二百七十九條之義憤傷害致死罪係指他人所實施之不義行為，在客觀
    上足以引起公憤，猝然遇合，激憤難忍，因而將其傷害，並致生死亡之結果者而
    言。亦即該當本條之罪者，非但被告須有傷害人之故意，且以被害人先有不正行
    為，而該行為在客觀上有忍無可忍，當場足以引起公憤之情形始為相符（最高法
    院二十八年上字第二五六四號、三十一年上字第一一五六號判例參照）。經查，
    被害人縱有持圓板凳毆打被告之行為，然被害人係因不滿被告誤闖包廂始與之發
    生口角爭執，進而發生衝突，且被告於搶下圓板凳後，更進而拿圓板凳擊被害人
    頭部致死，實難謂有何當場激於義憤之情狀可言。
  (八)被告辯稱其知悉被害人死亡後，即赴警察局自首乙節，經質之證人即承辦警員甲○○證述：「當天下午戊○○有到旗尾派出所，但在此之前我們就有到現場查訪
    ，知道被害人是戊○○殺的」等語（本院九十年七月二十四日訊問筆錄），是被
    告投案之舉，並不符合自首之要件，附此敘明。
  (九)綜上，被告所辯顯係事後卸責之詞，而不可採信，此外復有被害人在博愛醫院、
    高雄長庚醫院之病歷影本各乙份在卷足憑及現場照片數幀附卷可考。本件事證明
    確，被告犯行足以認定，應依法論科。
三、核被告所為，係犯刑法第二百七十七條第二項前段之傷害致人於死罪。本案公訴
    意旨認被告涉犯殺人之犯行，無非以被告持圓板凳毆擊被害人之頭部及被害人因
    而發生死亡之結果為據。然本案被告僅有傷害之犯意，已詳如前述，是公訴人認
    定被告涉犯刑法第二百七十一條第一項之殺人罪嫌，尚有未洽，惟本院所認定之
    犯罪事實與檢察官起訴書所載之基本事實，係屬同一，爰依刑事訴訟法第三百條
    之規定，就起訴之事實，變更檢察官所引應適用之法條。審酌被告前未有前科紀
    錄，有臺灣高等法院被告全國前案紀錄表及臺灣高雄地方法院檢察署刑案資料查
    註紀錄表各一份在卷可參，素行尚稱良好，且因先遭被害人毆打始萌傷害犯意，
    另斟酌其犯後已與被害人家屬達成民事損害賠償之和解，有和解書一份存卷足據
    ，及本案被害人受傷後未積極就醫治療，延誤救治時機致病情加速惡化等一切情
    狀，量處如主文所示之刑，並依其所犯傷害致死之犯罪性質，認有宣告褫奪公權
    之必要，併宣告褫奪公權四年。末查，被告既無殺人之故意，檢察官具體求刑有
    期徒刑十年八月，本院不予斟酌。又扣案之圓板凳一把，雖係供犯罪所用之物，
    然並非被告所有，而係「鄉音休閒渡假村」所有之物，業據被告供明在卷，爰不
    予宣告沒收，併此記明。
據上論斷，應依刑事訴訟法第二百九十九條第一項前段、第三百條，刑法第二百七十
七條第二項前段、第三十七條第二項，判決如主文。
本案經檢察官李延輝到庭執行職務。
中      華      民      國      九十一    年      二    月    二十七    日
                                  臺灣高雄地方法院刑事第七庭
                      審判長法  官  黃  蕙  芳
                                            法  官  陳  信  伍
                                            法  官  何  秀  燕
右正本證明與原本無異。
如不服本判決，應於判決送達後十日內，向本院提出上訴狀。
                                            書記官  邱  靜  銘
中      華      民      國      九十一    年      二    月    二十七    日
附錄本案判決論罪科刑之法條
中華民國刑法第二百七十七條第二項前段：
 (普通傷害罪)
犯前項之罪因而致人於死者，處無期徒刑或七年以上有期徒刑。
